【裁判字號】    95,易,2253
【裁判日期】    950918
【裁判案由】    詐欺
【裁判全文】
臺灣臺中地方法院刑事判決              95年度易字第2253號
公  訴  人  臺灣臺中地方法院檢察署檢察官
被      告  乙○○
                    （現因另案於臺灣臺中女子監獄執行中）
上列被告因詐欺案件，經檢察官提起公訴（九十五年度偵字第一
○九二八號），經被告於準備程序中就被訴事實為有罪之陳述，
受命法官於聽取當事人之意見後，由本院合議庭裁定由受命法官
以簡式審判程序判決如下：
    主  文
乙○○幫助意圖為自己不法之所有，以詐術使人將本人之物交付
，累犯，處有期徒刑肆月，如易科罰金，以佰元折算壹日。
    事  實
一、乙○○前因違反毒品危害防制條例之施用毒品案件，經本院
    以九十一年度訴字第六二八號判決處以應執行有期徒刑一年
    （施用第一級毒品部分有期徒刑十月，施用第二級毒品部分
    有期徒刑五月，合併定應執行有期徒刑一年），於民國九十
    三年三月十七日假釋付保護管束出監，於同年九月十九日假
    釋期滿未經撤銷以已執行完畢論。詎其仍不知悔改，明知金
    融帳戶之存摺及提款卡係供自己使用之重要理財工具，關係
    個人財產、信用之表徵，且可預見一般人取得他人金融帳戶
    使用常與財產犯罪密切相關，且取得他人存摺之目的在於掩
    飾犯罪所得之財物或財產上利益不易遭人追查，又對於提供
    帳戶雖無引發他人萌生犯罪之確信，但仍以縱若有人持以犯
    罪，亦無違反其本意之幫助犯意，於九十五年一月二十六日
    至同年二月二十七日間之某日，在不詳地點，將其所有之豐
    原水源郵局存款帳戶（帳號：0000000000000
    0號）之存摺、金融卡、密碼提供予真實姓名年籍均不詳之
    成年人等人（下稱不詳人等）使用，以此方式幫助他人犯罪
    。未幾，上開帳戶、提款卡等物，便由不詳人等使用，而渠
    等基於意圖為自己不法所有之犯意聯絡，於九十五年二月二
    十七日，推由其中一人，撥打電話予丙○○，佯稱其中獎衛
    浴設備須先匯款新臺幣（下同）六萬元以辦理公證憑單，致
    使丙○○因此陷於錯誤，於九十五年二月二十七日，至臺南
    縣將軍鄉將軍郵局，先匯款六萬元至甲○○所有之臺中市逢
    甲郵局帳戶內（甲○○所涉幫助詐欺部分，另行審結），又
    於同年三月一日及二日依其指示至前揭郵局，匯款共計三十
    七萬元至乙○○上開郵局帳戶內，事後再由其中一人領出。
    嗣因丙○○發覺有異而報警處理，經警依上開帳戶資料，循
    線查獲乙○○。
二、案經臺中市警察局第六分局報請臺灣臺中地方法院檢察署檢
    察官偵查起訴。
    理  由
一、上揭事實，業據被告乙○○於本院審理時坦承不諱，核與被
    害人丙○○於警詢時指述遭不詳人等詐騙等情相符，並有國
    內匯款憑證三張、中華郵政股份有限公司豐原郵局九十五年
    三月二十日營字第○九五○二○○七四四號函附之開戶資料
    及交易明細表各一份在卷可稽，足見被告自白與事實相符；
    況按刑法上之故意，可分為直接故意與不確定故意（間接故
    意），所謂「不確定故意」，係指行為人對於構成犯罪之事
    實，預見其發生而其發生並不違背其本意者，刑法第十三條
    第二項定有明文，又衡諸常情，一般國人向金融機構開設帳
    戶，並無任何法令限制，若係正當用途，大可光明正大，自
    行申請供己使用，何必向他人借用？再者，銀行帳戶之用途
    係用以存款，而存摺、金融卡、密碼等均係個人重要之物件
    ，並具有一定金融交易目的及識別意義，一旦有人使用他人
    帳戶及上開物品供做不明使用，依一般認知，必是隱身幕後
    之使用人欲利用人頭帳戶掩飾其犯罪所得財物或財產上利益
    免於遭人追查，自極易於令人有與不法犯罪目的相關之合理
    懷疑，是被告對於他人利用上開存摺、金融卡、密碼作為犯
    詐欺取財罪之出入帳戶等情，能預見其發生且其發生不違背
    其本意，其有幫助不詳人等利用上開帳戶犯詐欺罪之不確定
    故意，允無疑義，本案事證明確，被告犯行洵堪認定，應依
    法論科。
二、被告行為後，刑法於九十四年二月二日修正公布，於九十五
    年七月一日施行，而行為後法律有變更者，適用行為時之法
    律，但行為後之法律有利於行為人者，適用最有利於行為人
    之法律，現行刑法第二條第一項訂有明文，此條規定乃與刑
    法第一條罪刑法定主義契合，而貫徹法律禁止溯及既往原則
    ，係規範行為後法律變更所生新舊法律比較適用之準據法，
    是刑法第二條本身雖經修正，但刑法第二條既屬適用法律之
    準據法，本身尚無比較新舊法之問題，應一律適用裁判時之
    現行刑法第二條規定以決定適用之刑罰法律，先予敘明。又
    本次刑法修正之比較新舊法，應就罪刑有關之共犯、未遂犯
    、想像競合犯、牽連犯、連續犯、結合犯，以及累犯加重、
    自首減輕暨其他法定加減原因（如身分加減）與加減例等一
    切情形，綜其全部罪刑之結果而為比較，最高法院九十五年
    五月二十三日著有九十五年度第八次刑庭會議決議可資參照
    。經查：
  (一)九十五年七月一日修正公布施行之刑法第四十一條第一項前
    段規定：「犯最重本刑為五年以下有期徒刑以下之刑之罪，
    而受六個月以下有期徒刑或拘役之宣告者，得以新臺幣一千
    元、二千元或三千元折算一日，易科罰金。」，惟被告行為
    時之刑法第四十一第一項前段規定：「犯最重本刑為五年以
    下有期徒刑以下之刑之罪，而受六個月以下有期徒刑或拘役
    之宣告，因身體、教育、職業、家庭之關係或其他正當事由
    ，執行顯有困難者，得以一元以上三元以下折算一日，易科
    罰金。」，又依修正前罰金罰鍰提高標準條例第二條前段（
    現已刪除）規定，就其原定數額提高為一百倍折算一日，則
    被告行為時之易科罰金折算標準，應以銀元三百元折算一日
    ，經折算為新臺幣後，應以新臺幣九百元折算為一日。比較
    修正前後之易科罰金折算標準，以修正前之刑法第四十一條
    第一項前段即行為時法律之規定，較有利於被告，故應依修
    正後刑法第二條第一項前段規定，適用修正前刑法第四十一
    條第一項前段規定，定其折算標準。
  (二)刑法第三百三十九條第一項詐欺取財罪規定其法定刑得科或
    併科銀元一千元以下罰金，然被告行為後，於九十五年六月
    十四日增訂刑法施行法第一條之一，並規定：「中華民國九
    十四年一月七日刑法修正施行後，刑法分則編所定罰金之貨
    幣單位為新臺幣。九十四年一月七日刑法修正時，刑法分則
    編未修正之條文定有罰金者，自九十四年一月七日刑法修正
    施行後，就其所定數額提高為三十倍。但七十二年六月二十
    六日至九十四年一月七日新增或修正之條文，就其所定數額
    提高為三倍。」（註：刑法修正公布日期應為九十四年二月
    二日，施行日期為九十五年七月一日，前揭條文日期似有錯
    誤，但不影響本案之判斷），且九十四年二月二日施行公布
    九十五年七月一日施行之刑法第三十三條第五款修正為：「
    主刑之種類如下：五、罰金：新臺幣一千元以上，以百元計
    算之，」，是依修正後之法律，刑法第三百三十九條第一項
    詐欺取財罪所得科處之罰金刑最高為新臺幣三萬元、最低為
    新臺幣一千元；而被告行為時適用之罰金罰鍰提高標準條例
    第一條前段規定：「依法律應處罰金、罰鍰者，就其原定數
    額得提高為二倍至十倍。但法律已依一定比率規定罰金或罰
    鍰之數額或倍數者，依其規定。」、現行法規所定貨幣單位
    折算新臺幣條例第二條規定：「現行法規所定金額之貨幣單
    位為圓、銀元或元者，以新臺幣之三倍折算之。」，及修正
    前刑法第三十三條第五款規定: 「主刑之種類如下：五、罰
    金：一元以上。」，是依行為時之法律，刑法第三百三十九
    條第一項詐欺取財罪所得科處之罰金刑最高為新臺幣三萬元
    、最低為新臺幣三十元。因此，比較上述修正前、後之刑罰
    法律，自以被告行為時之舊法即依修正前刑法第三十三條第
    五款，並配合罰金罰鍰提高標準條例第一條前段為法條適用
    之依據。
  (三)綜合上述各條文修正前、後之比較，揆諸前揭最高法院決議
    及修正後刑法第二條第一項規定之「從舊、從輕」原則，自
    應適用被告行為時之法律，即修正前刑法之相關規定，並配
    合罰金罰鍰提高標準條例第一條前段及修正前罰金罰鍰提高
    標準條例第二條之規定，予以論處。
三、被告基於幫助詐欺之不確定故意，提供上開銀行存摺、提款
    卡、密碼予不詳人等，作為詐欺所用之出入帳戶，幫助不詳
    人等取得詐欺被害人款項之行為，核其所為，係犯刑法第三
    十條第一項、第三百三十九條第一項詐欺取財罪之幫助犯。
    前揭不詳人等就詐欺取財犯行，有犯意聯絡及行為分擔，為
    共同正犯，惟幫助犯係從犯，從屬正犯而成立，刑法上既無
    「共同幫助」之情，當亦無「幫助共同」之可言（司法院
    廳刑一字第一一○四號函亦同此見解），是本案被告幫助他
    人犯共同詐欺取財罪，為從犯，爰依修正前刑法第三十條第
    二項之規定減輕其刑（刑法第三十條幫助犯之規定，於九十
    四年二月二日修正公布，於九十五年年七月一日施行，修正
    後刑法第三十條規定：「幫助他人實行犯罪行為者，為幫助
    犯。雖他人不知幫助之情者，亦同。幫助犯之處罰，得按正
    犯之刑減輕之。」，對照修正前刑法第三十條規定：「幫助
    他人犯罪者，為從犯。雖他人不知幫助之情者，亦同。從犯
    之處罰，得按正犯之刑減輕之。」，係為釐清共犯獨立性與
    從屬性之爭，而修正文字採共犯從屬說之「限制從屬形式」
    ，然不論依修正前、後之刑法第三十條，對本案而言，被告
    均構成幫助犯，故並無有利或不利之情形，自不生新舊法比
    較之問題，應逕依修正前刑法第三十條幫助犯之規定減輕其
    刑）。被告前因違反毒品危害防制條例案件，經本院以九十
    一年度訴字第六二八號判決處以應執行有期徒刑一年（施用
    第一級毒品部分有期徒刑十月，施用第二級毒品部分有期徒
    刑五月，合併定應執行有期徒刑一年），於九十三年三月十
    七日假釋付保護管束出監，於同年九月十九日假釋期滿未經
    撤銷以已執行完畢論，有臺灣高等法院被告前案紀錄表及臺
    灣臺中地方法院檢察署刑案資料查註紀錄表在卷可憑，而被
    告行為後，刑法第四十七條業於九十四年二月二日修正公布
    ，並於九十五年七月一日施行，修正前刑法第四十七條規定
    ：「受有期徒刑之執行完畢，或受無期徒刑或有期徒刑一部
    之執行而赦免後，五年以內再犯有期徒刑以上之罪者，為累
    犯，加重本刑至二分之一。」修正後刑法第四十七條第一項
    規定：「受徒刑之執行完畢，或一部之執行而赦免後，五年
    以內故意再犯有期徒刑以上之罪者，為累犯，加重本刑至二
    分之一。」故被告前受有期徒刑執行完畢，五年內再犯
    本件有期徒刑以上之罪，不論依修正前之刑法第四十七條，
    或修正後之刑法第四十七條第一項之規定，均構成累犯，對
    被告而言並無有利或不利之情形，自不生新舊法比較之問題
    ，應逕依行為時即修正前之刑法第四十七條，論以累犯，並
    先加重後減輕之。爰審酌被告所為嚴重擾亂金融交易秩序及
    阻礙國家偵查追緝之行使，暨其智識、犯罪目的、手段，犯
    後坦承犯行，態度尚可等一切情狀，量處如主文所示之刑，
    並諭知易科罰金之折算標準，以示懲儆。
據上論斷，應依刑事訴訟法第二百七十三條之一第一項、第二百
九十九條第一項前段，刑法第二條第一項前段、（修正前）第三
十條第一項、第二項、第三百三十九條第一項、（修正前）第四
十一條第一項前段、（修正前）第四十七條，罰金罰鍰提高標準
條例第一條前段、（修正前）第二條，判決如主文。
中    華    民    國    95    年    9    月     18    日
                  刑事第十三庭  法  官  黃裕仁
上正本證明與原本無異。
如不服本判決，應於送達後十日內向本院提出上訴狀（須附繕
本），上訴於臺灣高等法院臺中分院。
                                書記官  王嘉仁
中    華    民    國    95    年    9    月     18    日
附錄論罪科刑法條
刑法第三十條
幫助他人犯罪者，為從犯。雖他人不知幫助之情者，亦同。
從犯之處罰，得按正犯之刑減輕之。
刑法第三百三十九條第一項
意圖為自己或第三人不法之所有，以詐術使人將本人或第三人之
物交付者，處五年以下有期徒刑、拘役或科或併科一千元以下罰
金。


司法院資訊處製作；財團法人民間司法改革基金會備份。
